臺灣臺北地方法院刑事判決　　　　　　　96年度易字第1353號
公　訴　人　臺灣臺北地方法院檢察署檢察官
被　　　告　乙○○
上列被告因侵占案件，經檢察官提起公訴（九十六年度偵緝字第
九七三號），本院判決如下：
    主  文
乙○○意圖為自己不法之所有，而侵占自己持有他人之物，處有
期徒刑肆月，如易科罰金，以銀元參佰元即新臺幣玖佰元折算壹
日，減為貳月，如易科罰金，以銀元參佰元即新臺幣玖佰元折算
壹日。
    事  實
一、乙○○於民國九十三年十二月七日某時許，以每月新臺幣（
    下同）一萬八千二百元之代價，向廣利交通企業有限公司 (
    下稱廣利公司)承租車牌號碼三二一－ＣＸ號營業用小客車
    ，以供其駕駛載客營業之用。詎乙○○明知該車未租滿兩年
    前，仍屬廣利公司所有，竟意圖為自己不法之所有，自九十
    五年五月間某日起，拒不繳付租金，及返還該車與廣利公司
    ，而將上開營業自小客車予以侵占入己後，逃逸無蹤，嗣因
    廣利公司提出告訴，始於九十五年十一月間，將該車放置在
    廣利公司附近路邊，而為該公司人員尋獲。
二、案經告訴人廣利公司之代表人甲○○訴由臺北市政府中正第
    二分局移送臺灣臺北地方法院檢察署檢察官偵查起訴。
    理  由
壹、證據能力
　　按「被告以外之人於審判外之言詞或書面陳述，除法律有規
  　定者外，不得作為證據。」刑事訴訟法第一百五十九條第一
    項定有明文；另按「被告以外之人於審判外之陳述，雖不符
    前四條之規定，而經當事人於審判程序同意作為證據，法院
    審酌該言詞陳述或書面陳述作成時之情況，認為適當者，亦
    得為證據。當事人、代理人或辯護人於法院調查證據時，知
  　有第一百五十九條第一項不得為證據之情形，而未於言詞辯
    論終結前聲明異議者，視為有前項之同意。」同法第一百五
    十九條之五規定甚明。本案有關告訴人之代表人甲○○在偵
    查中之陳述、車牌號碼三二一－ＣＸ號營業自小客車之違規
    查詢報表等屬於傳聞證據，然被告在本院就上開筆錄及相關
    書證訊問關於證據能力之意見時，均表示無意見，且亦未於
    言詞辯論終結前就其證據能力聲明異議，復本院審酌該等證
    據之作成，並無瑕疵且與待證事實具有關連性，認無不適當
    之處，是揆諸前揭規定，該等傳聞證據均有證據能力，合先
    敘明。
貳、實體部分
一、訊據被告乙○○固不否認有於上揭時、地以每月一萬八千二
    百元之代價，向廣利公司承租前開營業自小客車，及自九十
    五年五月起即未繳付租金之事實，惟矢口否認有何侵占犯行
    ，並辯稱：伊在去（九十五）年底即將車子、行照及鑰匙交
    還給甲○○的媽媽，當時是依照租送車，車子是屬於伊的，
    未付租金部分，以該車殘餘價值支付，如果還不夠，可以再
    和伊商量云云。經查，被告上揭不利己陳述，核與告訴人之
    代表人甲○○在偵查中及本院審理時之證述大致相符（見九
    十六年度偵字第一八六號偵查卷第二三至二四頁及本院審判
    筆錄），復有被告與廣利公司簽訂之計程車租賃契約書一紙
    在卷足憑（九十六年度偵字第一八六號偵查卷第十三至十五
    頁），是被告上揭不利己陳述與事實相符，應堪採信。又被
    告辯稱伊與廣利公司係租送車之關係，車子是屬於伊的等語
    ，然據甲○○在偵查中證稱：被告是向廣利公司租送計程車
    ，即租滿二年，計程車就屬被告所有，但期滿之前，計程車
    所有權仍屬於公司的，租送車之約定未訂在契約條款中，當
    時是口頭跟被告說的等語屬實（見九十六年度偵字第一八六
    號偵查卷第二三頁），足認被告與廣利公司間之租賃關係確
    有租送車之約定，然在未租滿二年即九十五年十二月七日（
    含）之前，該計程車之所有權應屬廣利公司所有，亦堪認定
    ，是被告前揭所辯車子屬於伊所有一節，即屬無據。復按甲
    ○○於偵查中證稱：伊找被告要車並跟被告說沒錢沒關係，
    車子還伊就好，但被告不願意還，說車子還回去就無法營業
    ，無法生活；伊有到被告住處找被告，但一找到被告就搬家
    ，被告本來住西門町，後來又住新莊，最後不知去向，而且
    罰單都寄到公司來；嗣對被告提出告訴之後，不知何時被告
    已將車子丟在公司附近等語無訛（見九十六年度偵字第一八
    六號偵查卷第二三至二四頁、九十六年度偵緝字第九七三號
    偵查卷第二六至二七頁），復有甲○○所提出之三二一－Ｃ
    Ｘ營業自小客違規查詢報表一份附卷可按（見九十六年度偵
    緝字第九七三號偵查卷第二九至三一頁）。足認，被告主觀
    上明知須俟租期滿二年，計程車之所有權始屬於其所有，而
    被告在九十五年五月間租期尚未屆滿二年之時，即拒付租金
    ，並持續占有前揭車輛，四處躲避告訴人之尋找，以迄告訴
    人向警察報案後，始將車輛開回放置在廣利公司附近路邊，
    故被告主觀上自九十五年五月間拒付租金開始，即有將其持
    有之三二一－ＣＸ營業自小客車，予以侵占入己之不法所有
    意圖，應堪認定。至被告在本院審理時辯稱已在九十五年底
    將車子、鑰匙、行照等交還甲○○的媽媽等情，業據甲○○
    當庭否認（見本院審判筆錄），然實情縱使如被告所辯，按
    侵占罪係即成犯，故侵占行為一經完畢，罪即成立，縱於事
    後將侵占之款全數吐出，或已自認賠償，亦不能解除犯罪之
    責任，最高法院三十年上字第二九０二號判例可資參照，爰
    被告
　　為自己不法所有之意圖，將自己持有之前揭計程車予以侵占
  　入己之時間點係在九十五年五月間某日，則被告之侵占行為
    既已完成，揆諸前揭判例意旨，不因被告嗣後歸還該車而解
    除其犯罪責任。綜上所述，本件事證明確，被告犯行洵堪認
    定，應依法論科。
二、查被告行為後，刑法於九十四年一月七日修正通過、於九十
    四年二月二日公布、於九十五年七月一日施行。按行為後法
    律有變更者，適用行為時之法律，但行為後之法律有利於行
    為人者，適用最有利於行為人之法律，現行刑法第2條第1項
    定有明文。此條規定乃與刑法第一條罪刑法定主義契合，而
    貫徹法律禁止溯及既往原則，係規範行為後法律變更所生新
    舊法律比較適用之準據法，是刑法第二條本身雖經修正，但
    刑法第二條既屬適用法律之準據法，本身尚無比較新舊法之
    問題，應一律適用裁判時之現行刑法第二條規定以決定適用
    之刑罰法律，先予辨明。又以本次刑法修正之比較新舊法，
    應就罪刑有關之共犯、未遂犯、想像競合犯、牽連犯、連續
    犯、結合犯，以及累犯加重、自首減輕暨其他法定加減原因
    （如身分加減）與加減例等一切情形，綜其全部罪刑之結果
    而為比較，最高法院九十五年五月二十三日著有九十五年度
    第八次刑庭會議決議可資參照。經查：刑法第三百三十五條
  　第一項普通侵占罪，法定刑得處銀元一千元以下罰金，據修
    正後刑法施行法增訂第一條之一：「中華民國九十四年一月
    七日刑法修正施行後，刑法分則編所定罰金之貨幣單位為新
    臺幣。九十四年一月七日刑法修正時，刑法分則編未修正之
    條文定有罰金者，自九十四年一月七日刑法修正施行後，就
    其所定數額提高為三十倍。但七十二年六月二十六日至九十
    四年一月七日新增或修正之條文，就其所定數額提高為三倍
    」及刑法第三十三條第五款修正為：「主刑之種類如下：五
    、罰金：新臺幣一千元以上，以百元計算之」等規定，是依
    修正後之法律，刑法第三百三十五條第一項普通侵占罪所得
    科處之罰金刑最高額維持不變，最低額則提高為新臺幣一千
    元，是比較修正前、後之刑罰法律，自以被告行為時關於科
    處罰金刑之法律較有利於被告。
三、核被告所為，係犯刑法第三百三十五條第一項之普通侵占罪
    。公訴人認被告涉犯刑法第三百三十六條第二項之業務侵占
    罪，然按侵占業務上持有物之罪，以其所侵占之他人所有物
    係因執行業務而持有為構成要件，若非因執行業務而基於其
　　他委任關係持有他人所有物，即與該罪構成要件不符，祇能
  　以普通侵占論科，最高法院二十三年上字第一六二０號判例
    可資參照。是以，被告持有廣利公司所有之前揭車輛，既係
    基於租賃關係，而非基於執行業務關係而持有，此有雙方簽
    訂之計程車租賃契約書在卷可稽（見九十六年度偵字第一八
    六號偵查卷第十三至十五頁），揆諸前開判例意旨，應論以
    普通侵占罪，故公訴人前引起訴法條尚有未合，惟因二者基
    本社會事實同一，爰依法變更起訴法條。爰審酌被告僅因一
    時經濟拮据，付不出租金，而蒙生歹念，將持有之他人車輛
    據為己有，然念其犯後已將車輛開回廣利公司附近路邊停放
    並為該公司人員尋獲，降低損害程度，及其智識程度、生活
    狀況、品行等一切情狀，量處主文所示之刑，又查被告於行
    為時即九十四年二月二日修正公布前刑法第四十一條第一項
    前段規定：「犯最重本刑為五年以下有期徒刑以下之刑之罪
    ，而受六個月以下有期徒刑或拘役之宣告，因身體、教育、
    職業、家庭之關係或其他正當事由，執行顯有困難者，得以
    一元以上三元以下折算一日，易科罰金」，又依九十五年五
    月十七日修正前罰金罰鍰提高標準條例第二條規定，就其原
    定數額提高為一百倍折算一日，則被告行為時之易科罰金折
    算標準，應以銀元三百元折算一日，經折算為新臺幣後，應
    以新臺幣九百元折算為一日；惟九十四年二月二日修正公布
    之刑法第四十一條第一項前段則規定：「犯最重本刑為五年
    以下有期徒刑以下之刑之罪，而受六個月以下有期徒刑或拘
    役之宣告者，得以新臺幣一千元、二千元或三千元折算一日
    ，易科罰金」；比較修正前後之易科罰金折算標準，以九十
    四年二月二日修正公布前之刑法規定，較有利於被告，爰依
    前述修正前之規定，定其易科罰金折算之標準。
四、又被告犯罪係在九十六年四月二十四日以前，亦無其他不合
    中華民國九十六年罪犯減刑條例所定不得減刑之情形，爰依
    中華民國九十六年罪犯減刑條例第二條第一項第三款、第七
    條第一項、第九條之規定，減其宣告刑二分之一，如主文所
    示，並諭知易科罰金折算之標準。
據上論斷，應依刑事訴訟法第二百九十九條第一項前段、第三百
條、刑法第二條第一項前段、刑法第三百三十五條第一項、修正
前刑法第四十一條第一項前段，刑法施行法第一條之一，修正前
罰金罰鍰提高標準條例第二條，現行法規所定貨幣單位折算新臺
幣條例第二條，中華民國九十六年罪犯減刑條例第二條第一項第
三款、第七條第一項、第九條，判決如主文。
本案經檢察官江貞諭到庭執行職務。
中　　華　　民　　國　 九十六 　年　　八　　月　十五　日
　　　　　　　　　刑事第五庭審判長法　官　黃程暉
　　　　　　　　　　　　　　　　　法　官　高偉文
　　　　　　　　　　　　　　　　　法　官　賴秀蘭
以上正本證明與原本無異。
如不服本判決，應於判決送達後10日內，向本院提出上訴狀。
　　　　　　　　　　　　　　　  　書記官　彭雅慧
中　　華　　民　　國　 九十六 　年　　八　　月　十五　日
